臺灣橋頭地方法院刑事判決
                                      109年度易字第335號
公  訴  人  臺灣橋頭地方檢察署檢察官
被      告  余建緻




            林恒榮



上  一  人
選任辯護人  邱芬凌律師
            廖椿堅律師（已解除委任）
上列被告因詐欺案件，經檢察官提起公訴（108 年度偵字第3350
號），本院判決如下：
    主  文
余建緻犯如附表編號一至七所示之柒罪，各處如該表「宣告刑及
沒收」欄所示之刑及沒收。應執行有期徒刑參年。
林恒榮犯如附表編號三至七所示之伍罪，各處如該表編號三至七
「宣告刑及沒收」欄所示之刑及沒收。如附表編號三至四所示不
得易科罰金之宣告刑部分，應執行有期徒刑壹年；如附表編號五
至七所示得易科罰金之宣告刑部分，應執行有期徒刑壹年，如易
科罰金，以新臺幣壹仟元折算壹日。
    事  實
一、余建緻明知其並無提供車輛供他人出租以獲利之投資方案，
    竟意圖為自己不法之所有，基於詐欺取財之犯意，於民國10
    6 年7 月、11月6 日前某日，向陳璽羽、胡至凱佯稱：有出
    租自用小客車營利之門路，僅需由其等出名貸款購入車輛後
    ，將該車交由余建緻出租使用，而車輛之貸款、使用規費等
    費用均由余建緻負責，並會給予其等一次性或按期給付之紅
    利（下稱租賃投資方案）云云，使陳璽羽、胡至凱陷於錯誤
    ，誤信余建緻確有能力出租車輛獲利，因而同意貸款購車，
    並分別於如附表編號一至二所示之時間向裕融企業股份有限
    公司（下稱裕融公司）貸款購得如附表編號一至二「車牌號
    碼」欄所示之車輛，並將該等車輛交付與余建緻。
二、余建緻、林恒榮明知其等並無提供車輛供他人出租以獲利之
    投資方案，竟意圖為自己不法之所有，共同基於詐欺取財之
    犯意聯絡，於106 至107 年間，向黃佳裕、葉昇航、林埏新
    、林弘益佯稱：有租賃投資方案云云，使其等均陷於錯誤，
    誤信余建緻、林恒榮確有能力出租車輛獲利，因而同意貸款
    購車，分別於如附表編號三、五至七所示之時間向該表編號
    三、五至七「核貸金融機構」欄所示之公司貸款購得如該表
    編號三、五至七「車牌號碼」欄所示之車輛，並將該等車輛
    交付與余建緻。
三、余建緻、林恒榮明知其等並無提供車輛供他人出租以獲利之
    投資方案，竟意圖為自己不法之所有，共同基於詐欺取財之
    犯意聯絡，於106 年11月間，先由林恒榮向不知情之黃佳裕
    表示可以找人參加租賃投資方案，黃佳裕於自己參與此方案
    後，向陳俊愷介紹此方案，再由余建緻出面向陳俊愷佯稱有
    租賃投資方案之內容云云，使陳俊愷陷於錯誤，誤信余建緻
    、林恒榮確有能力出租車輛獲利，因而同意貸款購車，於如
    附表編號四所示之時間向台新大安租賃股份有限公司（下稱
    台新大安公司）貸款購得如該表編號四「車牌號碼」欄所示
    之車輛，並將該車輛交付與余建緻。
四、嗣余建緻或林恒榮僅繳納各該車輛之貸款數期後，即未再繳
    納，並避不見面，車輛亦不見蹤影，黃佳裕、陳俊愷始知受
    騙而報警處理，進而查悉全情。
五、案經黃佳裕、陳俊愷訴由高雄市政府警察局左營分局（下稱
    左營分局）報告臺灣橋頭地方檢察署（下稱橋頭地檢署）檢
    察官；葉昇航、林埏新、林弘益訴由橋頭地檢署檢察官偵查
    起訴。
    理  由
壹、有罪部分
一、證據能力部分：
    按被告以外之人於審判外之陳述，雖不符前4 條之規定，而
    經當事人於審判程序同意作為證據，法院審酌該言詞陳述或
    書面陳述作成時之情況，認為適當者，亦得為證據，刑事訴
    訟法第159 條之5 第1 項規定甚明。經查，本判決所引認被
    告余建緻、林恒榮有前開犯行、具有傳聞證據性質之證據資
    料，已經檢察官、被告及辯護人於本院審判程序同意作為證
    據使用（見易字卷三第365 至366 頁），本院審酌該等證據
    作成之情況，並無違法取得情事，且俱核與本案待證事實相
    關，以之作為證據為適當，應認為均有證據能力。又下列認
    定本案之非供述證據，經查並無違反法定程序取得之情，依
    刑事訴訟法第158 條之4 規定反面解釋，亦應具證據能力。
二、認定犯罪事實所憑之證據及理由：
    訊據余建緻矢口否認有何詐欺取財犯行，辯稱：黃佳裕曾參
    與過租賃投資方案，但後來又將他參與租賃投資方案購買之
    車輛以權利車之方式賣給我，如附表編號一至二、四至七所
    示部分，我一開始就是向他們6 人購買權利車、零件車轉售
    ，我並未向其等佯稱有租賃投資方案，我向其等說的會繳貸
    款是指收購權利車的保繳金，保繳金是指由向我買權利車之
    人負責繳納一部分之分期付款云云；而林恒榮固坦承曾於10
    6 至107 年間，分別介紹黃佳裕、葉昇航、林埏新、林弘益
    （下稱黃佳裕等4 人）參與租賃投資方案，並於車貸辦理完
    成後，轉交新臺幣（下同）1 至2 萬元報酬與其等，其有取
    得余建緻給付與其之黃佳裕等4 人及陳俊愷部分之佣金，後
    於核貸金融機構向其等催繳車貸時，其曾幫陳俊愷、葉昇航
    、林埏新、林弘益繳過部分車貸，惟矢口否認有何與余建緻
    共同詐欺取財犯行，辯稱：我無詐欺黃佳裕等4 人之犯意，
    我是相信余建緻所述租賃投資方案才介紹其等參加，陳俊愷
    則非我介紹，我並未參與他的部分云云；林恒榮之辯護人則
    為林恒榮辯稱：黃佳裕等4 人僅係余建緻辦理貸款購車之「
    人頭」，其等自始並無取得車輛所有權之意思，其等參與租
    賃投資方案所購買車輛之所有權自始屬余建緻所有，余建緻
    所為是否構成刑法第339 條第1 項之詐欺取財罪，容有疑義
    ，且林恒榮於介紹黃佳裕等4 人參與租賃投資方案時，僅承
    諾給予貸款金額4%至5%之酬勞，並未承諾為其等繳納貸款，
    亦不知余建緻事後無法繼續繳納貸款，其與余建緻並無詐欺
    取財之犯意聯絡，又陳俊愷係經由黃佳裕介紹與余建緻認識
    並完成本案貸款買車事宜，林恒榮僅於余建緻未如期繳交貸
    款後，始協助陳俊愷與余建緻聯繫，其係於余建緻詐欺犯罪
    行為完成後，始予以助力或參與，屬「事後共犯」之範疇，
    自屬不罰等語。經查：
  ㈠如附表各編號「告訴人/ 被害人」欄所示之人，曾分別向該
    表各編號「核貸金融機構」欄所示金融機構申請貸款，用以
    購買如該表各編號「車牌號碼」欄所示車輛後，將該等車輛
    交由余建緻處分，林恒榮則有取得余建緻給付與其之黃佳裕
    等4 人及陳俊愷部分之佣金，後於核貸金融機構催繳車貸時
    ，林恒榮曾幫陳俊愷、葉昇航、林埏新、林弘益繳過部分車
    貸等事實，業據被告於本院審判程序中供承不諱（見易字卷
    二第258 頁；易字卷三第167 、176 、367 至68頁），核與
    證人即被害人陳璽羽、胡至凱、證人即告訴人葉昇航、林埏
    新、林弘益於偵查及本院審判程序中（見警二卷第39、43頁
    ；偵一卷第158 至159 頁；偵二卷第99至100 頁；易字卷一
    第304 、363 頁；易字卷二第75至76、114 、116 、121 至
    122 、124 至125 頁）、證人即告訴人黃佳裕、陳俊愷於警
    詢、偵查及本院審判程序中（見警一卷第11、18頁；偵一卷
    第64至65頁；偵二卷第102 頁；易字卷一第186 、209至210
     、221 至222 頁）之證述相符，並有胡至凱向裕融公司辦
    理車輛貸款所簽立之分期付款暨債權讓與契約、黃佳裕、陳
    俊愷向台新大安公司辦理車輛貸款所簽立之債權讓與暨動產
    抵押契約書、台新大安公司申請書、葉昇航向裕融公司辦理
    車輛貸款所簽立之動產擔保交易設定登記申請書、動產抵押
    契約書、分期付款暨債權讓與契約、林弘益向匯豐汽車股份
    有限公司辦理車輛貸款所簽立之貸款申請暨約定書、車輛動
    產抵押契約書、如附表編號三至五所示車輛之公路監理電子
    閘門車輛查詢汽車車籍資料、如附表編號六所示車輛之行車
    執照各1 份附卷可佐（見警一卷第20至21頁；警二卷第35頁
    ；偵一卷第27、217 至219 、275 頁；偵二卷第9 至15、18
    7 、203 至213 頁；審易卷第105 、109至111 頁；易字卷
    二第309 至311 、315 至330 頁），此部分之事實，先堪認
    定。
  ㈡事實欄一所載余建緻詐欺部分：
  ⒈余建緻就附表編號一至二所示部分，均係以租賃投資方案說
    服陳璽羽、胡至凱出名貸款購入車輛後交與其處分等情，經
    陳璽羽、胡至凱指訴如下：
  ①陳璽羽分別於：⑴偵查中具結證稱：我是透過真實姓名、年籍
    不詳，綽號「阿蛋」之人（無證據證明其與余建緻有詐欺取
    財之犯意聯絡）介紹跟余建緻簽約，契約內容是用我的名義
    去買車，租給他人使用，他們會繳貸款，貸款繳完車子就還
    我，他們會給我租金，並約定一開始可以拿2 萬元等語（見
    偵一卷第158 頁）；⑵本院審判程序中具結證稱：我有用車
    牌號碼000-0000號自用小客車辦理貸款，是余建緻和「阿蛋
    」跟我說有一個投資案，用我的名義去買車，車子租給別人
    開，每個月會有一筆收入，實際上我沒有看到車，買車和貸
    款都是余建緻他們負責辦理，貸款是租我車的人負責繳，貸
    款繳完車子就歸我，他們說一開始投資會先拿到一筆錢，我
    一開始貸款下來時有拿到一筆2 萬多元，余建緻和「阿蛋」
    拿契約給我簽但都沒有留副本給我，簽完他們就拿走了，其
    中有一份合約是汽車讓渡書，他說簽讓渡書是因車子要出租
    給別人，給那個人開需要有讓渡書等語（見易字卷一第363 
    至368 、371 、373 至376 、380 、381 至383 頁）。
  ②胡至凱分別於：⑴偵查中具結證稱：106 年10、11月間，原本
    是「阿蛋」向我介紹租賃投資方案，後來「阿蛋」沒空，由
    余建緻直接與我簽約，余建緻說由我貸款買車借給他出租使
    用，他會幫我繳貸款，我只要出名買車，我會獲得租金1萬
    多元，一次性而已，車子不會歸我，讓別人租，車子還是登
    記在我名下，有約定繳完貸款，再辦理移轉登記等語（見偵
    一卷第159 頁）；⑵本院審判程序中具結證稱：「阿蛋」跟
    我講的投資方案是我貸款買車，車交給他們使用，他會給我
    一筆利潤，我不會拿到貸款下來的錢，他會幫我繳車貸，「
    阿蛋」跟我說余建緻是負責人，後來是余建緻來跟我簽契約
    ，辦理貸款的資料也是余建緻拿給我簽的，那時余建緻也有
    跟我講上述投資內容，契約簽完都被余建緻拿走，我沒有留
    底，貸款、購車的事都是「阿蛋」和余建緻處理，我沒看過
    我買的車子，我沒有聽過權利車，不知道何謂權利車等語（
    見易字卷二第113 至120 、122 、125 、127 至133 頁）。
  ③觀諸陳璽羽、胡至凱上揭證詞，對於余建緻曾向其等稱有出
    租自小客車營利之門路，僅需由其等出名貸款購入車輛，交
    由余建緻出租使用，而車輛之貸款由余建緻負責處理，其等
    毋庸繳納車貸，余建緻並會給予其等報酬等情，前後均一致
    且互核大致相符，又與下述黃佳裕等人證述余建緻向其等介
    紹之租賃投資方案內容亦大致相同（詳下述），案發時間亦
    均係在106 年至107 年間，與投資詐欺通常會以相同或類似
    之投資內容吸引、招募多數投資人之常情相符，再衡以陳璽
    羽、胡至凱於偵查及本院審判中均具結擔保其等供述內容之
    真實性，且其2人於偵查中表明不欲對余建緻提出告訴，顯
    無意追究余建緻之刑責，其等應無甘冒觸犯刑法偽證罪嫌而
    為虛偽證詞之必要，因認其等上揭所證堪以採信，足認余建
    緻就如附表編號一至二所示部分，均係以租賃投資方案說服
    陳璽羽、胡至凱出名貸款購入車輛後交與其處分無訛。
  ⒉綜合前開各節，佐以余建緻於偵查中自承：我沒有找客戶出
    租車輛營利這方面的管道，且出租車要掛租賃牌，不可能掛
    普通私人車牌等語（見偵二卷第101 頁），顯見余建緻明知
    其取得陳璽羽、胡至凱貸款購得之車輛後，並無意為其等出
    租及繳納車貸，卻仍以上開不實原因佯邀其等投資並由其等
    貸款購車後將車輛交與其處分，再將該等車輛挪於己用，可
    認余建緻主觀上具有意圖為自己不法所有之詐欺取財犯意，
    且客觀上亦使用詐術致陳璽羽、胡至凱陷於錯誤而交付如附
    表編號一至二所示之車輛。
  ㈢事實欄二、三所載被告共同詐欺部分：
  ⒈余建緻就附表編號三至七所示部分，均係以租賃投資方案說
    服黃佳裕、陳俊愷、葉昇航、林埏新、林弘益出名貸款購入
    車輛後交與余建緻處分等情，經黃佳裕等4 人、陳俊愷指訴
    及林恒榮證述如下：
  ①黃佳裕分別於：⑴警詢中證稱：我有透過余建緻辦理貸款購買
    車牌號碼000-0000號自用小客車，再將該車權利讓渡與余建
    緻，余建緻說會給我以貸款金額比例計算之讓渡金額等語（
    見警一卷第18至19頁）；⑵偵查中具結證稱：林恒榮跟我是
    投資認識的朋友，106 年9 、10月間，林恒榮跟我提租賃投
    資方案，這算是一種合夥方式，我出名買車讓出租車公司出
    租，貸款由出租車公司繳，當時是余建緻出面與我簽約，我
    們在屏東簽約，我所獲得的好處就是他將車出租獲得的盈利
    會分給我，6 年後車子會歸還給我，我不是因為欠錢才買車
    賣權利等語（見偵一卷第65頁；偵二卷第102 頁）；⑶本院
    審判程序中具結證稱：我在本案發生前就有向林恒榮學習如
    何投資，後來想多賺一點錢，林恒榮就跟我說有一門出租車
    的生意，他說我可以去貸款買一台車讓公司經營，我問說為
    什麼要我去貸款，林恒榮告訴我說因為公司營利車跟個人營
    利車的稅是不一樣的，公司為了減少稅金，所以請人去貸款
    買車給公司營運，而余建緻是辦理租賃事務的人，所以介紹
    余建緻給我認識，第一次跟余建緻見面時，余建緻就跟我說
    找車、申辦貸款都由他處理，我沒有看過我要買的車，他跟
    我說他幫我找車的條件，是看個人的貸款能力，銀行願意放
    款多少錢來決定找什麼車輛，余建緻告訴我貸款購車給公司
    之後，我會先拿到一筆以貸款金額8%計算的分成，之後每月
    出租車公司即余建緻會負責繳這台車的貸款，如果有盈餘的
    話，也會分給負責提供車輛的車主，我有拿到這一筆8%的錢
    ，是林恒榮交給我的，期滿後上開車輛是歸貸款人即我所有
    ，余建緻告訴我必須把該車的權利讓渡給他所謂的公司去經
    營，所以我有簽汽車讓渡書等語（見易字卷一第183 至186 
    、188 至191 、200 至203 、205 、209 、216 頁）。
  ②陳俊愷分別於：⑴警詢中證稱：我於106 年11月間某日22時許
    ，在高雄市○○區○○○路00號的彩券行，與余建緻簽約，契約
    內容是我貸款購買車牌號碼0000-00 號自用小客車，該車登
    記在我名下，未來的5 年之內，該車必須交由余建緻拿去做
    出租使用，再將出租所得的租金拿去繳交該車之車貸，該車
    之車貸全部由余建緻繳納等語（見警一卷第11頁）；⑵偵查
    中具結證稱：余建緻請我出名幫他買車，該車是登記在我名
    下，余建緻說將車交給他出租使用5 年後，會將該車給我，
    5 年期間車子的貸款、稅金等均由余建緻負責，他們出租車
    輛，我可以分紅，余建緻不是跟我買權利車等語（見偵一卷
    第61至63頁；偵二卷第100 頁）；⑶本院審判程序中具結證
    稱：黃佳裕曾在他的社群網站臉書上張貼可以賺錢的方法，
    我向他詢問後，他告訴我會有朋友跟我介紹，後來他帶我去
    和余建緻見面，余建緻跟我說賺錢的方法就是由我貸款買一
    台車，會有一個租賃公司把那台車拿去當租賃車，然後會給
    我一筆佣金，我不用繳任何錢，我沒有見過我買的車等語（
    見易字卷一第218 至221 、224 、231 至234 頁）。
  ③葉昇航分別於：⑴偵查中具結證稱：106 年11、12月間，林恒
    榮說有新的投資方案，問我們有無興趣一起做，我們就是包
    含林埏新等人，我們約在屏東市青島街某餐廳談，林恒榮、
    余建緻一起講本案投資，他們說要合夥開一間出租車公司，
    問我有無興趣一起做，每年可以有收益，說我們是職業軍人
    ，比較好貸款，請我們去貸款買中古車讓他們出租，約定每
    年或每月有收益，車子登記在我們名下，等他們公司還完車
    貸，我們再將車子過戶給公司，合約也是寫明車貸由他們償
    還，我是向裕融公司貸款購買車牌號碼0000-00 號自用小客
    車等語（見警二卷第43頁；偵二卷第98至99頁）；⑵本院審
    判程序中具結證稱：林恒榮介紹余建緻一起跟我講租賃投資
    方案，說他們要開租車公司，需要車子，所以由我去貸款買
    車子交給他們出租，貸款會由公司的客戶負責繳納，余建緻
    跟我說貸款還清後，車子的所有權要給公司，如果我要買回
    也可以，我的投資獲利就是每個月出租車子的獲利，貸款下
    來也會先給我一筆錢，林恒榮有給我一筆投資的報酬，我沒
    有看過我買的車子，那時候林恒榮有先跟我說貸款的金額是
    多少，車子金額是多少，但沒跟我說過車牌號碼是幾號，後
    來有貸款公司跟我聯絡，我跟被告簽約後，有跟被告索取合
    約，但被告都沒給我，我會買上開車輛就是為了被告跟我說
    的投資方案等語（見易字卷二第72至74、77至79、81 、83
    至89、94、110 至111 頁）。
  ④林埏新分別於：⑴偵查中具結證稱：我於106 年11、12月間，
    在屏東佳冬某統一超商與余建緻簽約，林恒榮也有來，林恒
    榮是介紹人，當時約定由我出名向裕融公司貸款購買車牌號
    碼000-0000號自用小客車，被告說要透過其他車行出租這些
    車輛，貸款由余建緻繳交，一旦貸款繳清，我要過戶該車給
    余建緻，會分營運所得紅利給我，沒講幾成，要看獲利狀況
    ，我剛貸款下來時林恒榮有給我1 次1 萬元出頭之分紅等語
    （見警二卷第38至39頁；偵二卷第99頁）；⑵本院審判程序
    中具結證稱：林恒榮介紹我投資，並帶余建緻來跟我見面，
    說余建緻是跟他一起投資的朋友，林恒榮跟我說以我個人的
    名義貸款買車，他們有租車的公司可以幫我把車租出去，每
    個月會有收益分紅給我，車子的所有耗損、罰單，包括貸款
    的金額都是租車公司會去繳納、處理，我沒有看過我買的車
    ，當初就是看我個人可以在銀行貸到多少的金額，林恒榮就
    去買差不多金額的車子，林恒榮跟我說我買的上開車輛交給
    車行，他們會把車子租出去，貸款的事都是林恒榮處理，我
    的證件都交給他，他有給我1 萬多元，他跟我說這是租車的
    獲利等語（見易字卷一第267 至271 、274 、280 至282 、
    285 、289 頁）。
  ⑤林弘益分別於：⑴偵查中具結證稱：我先是在網路上認識林恒
    榮，林恒榮說我出名買車，出租給車行，會有分紅，分紅看
    營運狀況，且車行或租車的人會幫我繳貸款，林恒榮介紹我
    認識余建緻，簽約時是余建緻出面與我簽約，當天林恒榮沒
    有到場，我貸款購買車牌號碼000-0000號自用小客車，貸款
    下來時林恒榮有給我1 萬多元等語（見警二卷第40至41頁；
    偵二卷第100 頁）；⑵本院審判程序中具結證稱：我看到林
    恒榮在網路上有提到汽車投資方案，我去詢問他，他跟我說
    這個投資方案是我貸款買車交給他，他會去找人租，租車的
    那個人會幫我負擔貸款，我第一次去找林恒榮時，他帶余建
    緻一起來，他們就輪流跟我講這個投資方案，我是和余建緻
    簽約，買車和辦貸款都是林恒榮負責處理，我沒看過我買的
    車，林恒榮在貸款下來時有給我一筆1 萬多元，他跟我說貸
    款買車的金額如果越高的話，能夠給的錢就會比較多一點，
    我當初就只能貸27萬元，所以只有1 萬多元等語（見易字卷
    一第299 至302 、304 、306 至307 、309 、317 至318 、
    320 至321 頁）。
  ⑥觀諸黃佳裕等4 人及陳俊愷上揭證詞，對於余建緻曾向其等
    稱有出租自小客車營利之門路，僅需由其等出名貸款購入車
    輛後，將車輛交由余建緻出租使用，而車輛之貸款由余建緻
    負責，其等毋庸繳納車貸，余建緻並會給予其等報酬等情，
    前後均一致且互核大致相符。
  ⑦佐以共同被告林恒榮於本院審判程序中具結證稱：余建緻跟
    我說他有租賃汽車的投資方案，請我幫忙找有沒有人要投資
    ，方案內容係以軍人為主，由我去找軍人來貸款買車，將車
    輛交給租賃公司使用出租，車貸他們會繳，余建緻會撥以貸
    款金額5%計算的佣金給我，也會給出名買車的人利潤，我是
    這樣跟黃佳裕等4 人說這個租賃投資方案，我介紹黃佳裕、
    葉昇航、林埏新跟余建緻見面時，余建緻也是這樣跟他們說
    這個租賃投資方案，黃佳裕等4 人剛決定要參加這個租賃投
    資方案時還不知道要買的車是哪一台，是等貸款額度確定後
    才去找相應價錢的車，車輛後續都是由余建緻處理，余建緻
    說車輛都由租賃公司租出去了，我有將余建緻給我的他們4
    人的佣金轉交給他們，後來貸款沒有繳，我有去問余建緻，
    他跟我說公司可能延繳、遲繳，但客人後續會繳，他叫我先
    代墊，之後會再給我等語（見易字卷三第145 至149 、151
    、159 、162 至165 、167 至170 頁）。足徵黃佳裕等4人
    上揭證述余建緻曾與林恒榮共同以租賃投資方案說服其等參
    與，且租賃投資方案之內容係由其等出名辦理車貸後將車交
    與余建緻出租使用，而其等毋庸繳納車貸，余建緻並會給予
    其等報酬等情，洵屬真實。
  ⑧又陳俊愷曾與林恒榮以通訊軟體LINE為下列對話：「（107年
    3 月4 日）林恒榮（下稱林）：請問你是？陳俊愷（下稱陳
    ）：佳裕的朋友，然後有幫忙辦車貸。（傳送催繳車貸之簡
    訊截圖）。林：俊凱（「愷」之誤載）嗎？陳：嗯。林：下
    禮拜客戶會繳納。有時候客人都會延繳到。……（107 年3 月
    12日）陳：可以先拍照給我嗎？契約書跟行照。（107年3 
    月13日）林：（傳送行照照片）……合約明天你看能不能出來
    。……（107 年3 月19日）陳：他這樣一直不繳費我很頭痛欸
    。……林：我們有叫客戶注意了。……（107 年3月30日）陳：
    繳了嗎？一直催啊。林：今天會繳。……（107 年4 月10日）
    林：已經繳納了。（107 年4 月22日）陳：（傳送催繳車貸
    之簡訊截圖）還沒繳嗎？（107 年4 月25日）林：我問一下
    。（107 年5 月5 日）林：俊凱（「愷」之誤載），你的帳
    戶給我。陳：要做什麼。林：匯車貸給你。陳：還沒匯。林
    ：對，你帳戶給我，匯款給你。（107 年5月10日）林：（
    傳送繳納車貸之交易結果通知截圖）」等語，此有陳俊愷與
    林恒榮之LINE對話紀錄截圖1 份附卷可稽（見偵一卷第83至
    85、97至107 、111 至115 、123 頁）。足證陳俊愷上揭證
    述租賃投資方案內容係其出名辦理車貸後將車交與余建緻出
    租使用，且其毋庸繳納車貸等節，確非子虛。
  ⑨而葉昇航亦曾與林恒榮以LINE為下列對話：「（107 年2 月2
    1日）林恒榮（下稱林）：客人下禮拜會繳納。……葉昇航（
    下稱葉）：老師不好意思我想問一下，這筆錢是你去繳的嗎
    ？林：對啊。葉：那原本因（「應」之誤載）該是要誰繳的
    ？林：公司給我，我拿去繳。……林：你要先繳嗎？等客人撥
    款在（「再」之誤載）補給你。（107 年5 月19日）葉：這
    個月可能不行，不能催他嗎……（109 年5 月21日）葉：老師
    在（「再」之誤載）麻煩你催一下吧，可以順便給我哪（「
    那」之誤載）個阿樂的電話嗎？」等語，此有葉昇航與林恒
    榮之LINE對話紀錄截圖1 份在卷可稽（見易字卷二第145 至
    149 頁）。可見林恒榮與葉昇航上揭證述被告告知葉昇航之
    投資方案內容係貸款由租賃公司或承租車輛之顧客繳納，葉
    昇航毋庸繳納車貸等節，確實可採。
  ⑩林弘益也曾與林恒榮以LINE為下列對話：「（107 年1 月1日
    前某日）林恒榮：你想問軍公教方案嗎？林弘益：你是投資
    車子的那個嗎？林恒榮：是的。……（107 年1 月6 日）林弘
    益：我可以貸多少啊？林恒榮：還不知道。林弘益：我去年
    的餉條都被丟掉了。林恒榮：你資格夠了，補所得清單就好
    。林弘益：怎麼突然就資格夠了？林恒榮：不用拉聯徵。林
    弘益：這樣貸出來的錢不是沒很多嗎？林恒榮：3-40。林弘
    益：那有保人呢？林恒榮：你保人資料有了嗎？金額一樣，
    你能辦到35萬內。……要幫你保的，你看要不要叫他辦一台。
    ……（107 年1 月13日）林恒榮：雙證件沒收到。……你等等先
    寄。林弘益：是喔，這樣有辦法對保嗎？我學弟說他拿不到
    身分證，軍證可以嗎？剛銀行的人去她（「他」之誤載）家
    說要拍門牌。林恒榮：你跟小樂（即余建緻，業據余建緻自
    陳在卷【見易字卷三第203 頁】）說一下……林弘益：沒有地
    址我沒辦法寄。林恒榮：你問一下小樂。（107 年1 月16日
    ）林恒榮：你那朋友請他資料先送來了。……林弘益：我再跟
    他說。感覺他很怕。林恒榮：好。加強一下吧。林弘益：好
    ，看我的，他如果有貸的話我可以拿多少錢啊？……看來要多
    找幾個。林恒榮：找下士，就能辦快70萬的車了。……林弘益
    ：我是跟他說有公司要車可是目前車行沒車可租。……（107 
    年2 月2 日）林弘益：我那台貸款的車子有人租了嗎？林恒
    榮：是的。……（107 年2 月7 日）林弘益：你要不要順便先
    匯車子第一期的錢，我先去繳快到了。……林恒榮：客人還沒
    全給。……等等小樂匯。……（107 年2 月22日）林弘益：阿榮
    我的單子好像放在營區你要不要先匯過來我先去繳啊。……（
    107 年2 月23日）林恒榮：客人月底前會繳……明天會跟客人
    收錢。……（107 年3月24日）林弘益：阿榮車貸要繳了。林
    恒榮：好。（107 年3 月24日）林弘益：阿榮車貸的在催了
    。……（107 年3 月26日）林恒榮：跟他說這週五。週五前繳
    款。……（107 年3 月30日）林弘益：阿榮今天錢會轉給我嗎
    ？林恒榮：我問下。林弘益：恩恩銀行催很兇。今天給嗎？
    還是怎樣？林恒榮：我等等問小樂。（107 年3 月31日）林
    弘益：問的怎了？……林恒榮：明天小樂會轉給你。……（107 
    年4 月1 日）林恒榮：小樂說禮拜一。……（107 年4 月28日
    ）林弘益：每期都這樣拖好像跟當初講的不一樣耶。……（10
    7 年5月5 日）林弘益：今天在（「再」之誤載）沒錢我真
    的沒辦法了貸款已經寄存證信函了我這個很緊沒辦法先繳。
    如果沒辦法看是要對方結清還是怎樣不然每期都這樣我真的
    無法。……林恒榮：他們還沒給我消息。……我還在問。……林弘
    益：什麼時候有錢啊？林恒榮：我不知道啊，我也在等公司
    回。……（107 年5 月16日）林恒榮：上個月車子的小樂有給
    嗎？林弘益：沒有。……（107 年5 月18日）林恒榮：等他們
    撥款，在補了。……我等公司人回來。」等語，此有林弘益與
    林恒榮之LINE對話紀錄截圖1 份在卷可參（見偵二卷第119 
    至133 頁）。可知林恒榮係向林弘益介紹租賃投資方案，且
    車貸係約定由租賃公司方繳納，林弘益毋庸繳納車貸，而林
    恒榮遇到不能處理的問題時，皆會向小樂即余建緻請示或請
    林弘益向余建緻詢問，林恒榮亦有請林弘益介紹其他軍人參
    加租賃投資方案，益徵林恒榮、林弘益上揭證述被告係以租
    賃投資方案說服林弘益出名貸款購入車輛後將車輛交與余建
    緻處理，貸款會由租賃公司負責處理等內容為真。
  ⑪再觀諸林弘益與余建緻曾以LINE為下列對話：「林弘益（下
    稱林）：那貸款是我要自己繳還是你們會拿去繳？余建緻（
    下稱余）：我們繳喔。……（107 年2 月16日）林：小樂錢還
    沒進來喔。余：他昨天沒接，我等等幫你問。……林：小樂你
    有要先拿錢給我嗎？余：我等等忙完跟你說，這邊有個上士
    要處理。……（107 年5 月3 日）林：小樂，請問錢要匯了嗎
    ？聯絡不到阿榮。余：我幫你問問看。……林：當初說好是11
    號給每次都拖到下個月才給這樣行不通。余：我再幫你反應
    。」等語；另以通訊軟體Messenger 為下列對話：「（107 
    年5 月6 日）林：小樂，錢什麼時候進來？余：什麼錢？林
    ：車貸的錢啊。余：你找公司，我沒做了。……（107 年5 月
    7 日）林：當初不是說好11號給錢嗎？……余：我再幫你問一
    下。……如果往後有這種情況，公司那邊我幫你反應，如果可
    以你自己先繳，公司會補款給你。……他們後續變成用車人付
    款後才繳款」等語，此有林弘益與余建緻之LINE、Messenge
    r 對話紀錄截圖各1 份在卷可憑（見偵二卷第135 、138 至
    139 頁），可見余建緻曾告知林弘益車貸係由余建緻負責繳
    納，且其對於林弘益詢問為何車貸未繳乙事，係向林弘益表
    示會再向公司反應、告知林弘益先自行繳納，後續公司會補
    款、等用車人付款後才繳貸款等語，由此更徵林弘益上揭證
    述其係參與余建緻所述之租賃投資方案等情，洵屬信實。
  ⑫綜前各節觀之，余建緻就如附表編號三至七所示部分，確均
    係以租賃投資方案說服黃佳裕等4 人及陳俊愷出名貸款購入
    車輛後交與余建緻處分，堪以認定。
  ⒉綜合前開各節，佐以余建緻於偵查中自承：我沒有找客戶出
    租車輛營利這方面的管道，且出租車要掛租賃牌，不可能掛
    普通私人車牌等語，已如前述，顯見余建緻明知其取得黃佳
    裕等4 人及陳俊愷貸款購得之車輛後，並無意為其等出租及
    繳納車貸，卻仍以上開不實原因佯邀其等投資並由其等貸款
    購車後將車輛交與余建緻處分，再將該等車輛挪於己用，可
    認余建緻主觀上具有意圖為自己不法所有之詐欺取財犯意，
    且客觀上亦使用詐術致黃佳裕等4 人及陳俊愷陷於錯誤而交
    付如附表編號三至七所示之車輛。
  ⒊林恒榮就如附表編號三至七所示部分與余建緻間具有犯意聯
    絡與行為分擔：
  ①按共同實施犯罪行為之人，在共同意思範圍內，各自分擔犯
    罪行為之一部，相互利用他人行為，以達其犯罪目的，其成
    立不以全體均參與實施犯罪構成要件行為為必要；參與犯罪
    構成要件行為者，固為共同正犯；以自己共同犯罪之意思，
    參與犯罪構成要件外之行為，或以自己共同犯罪之意思，事
    前同謀，而由其中一部分人實行犯罪行為者，亦為共同正犯
    ，使之對全部行為所生結果，負其責任。蓋共同正犯，於合
    同意思範圍內，組成一共犯團體，團體中任何一人之行為均
    為共犯團體之行為，他共犯均須負共同責任，初無分別何一
    行為係何一共犯所實施之必要（最高法院88年台上字第2230
    號、92年台上字第2824號判決意旨參照）。
  ②經查，林恒榮曾與余建緻共同以租賃投資方案說服黃佳裕等4
     人參與投資，由其向黃佳裕等4 人收取貸款所需資料，並
    於黃佳裕等4 人之車貸辦理完成後，轉交1 至2 萬元報酬與
    其等，其亦有取得余建緻給付與其之黃佳裕等4 人之佣金，
    更於案發後黃佳裕等4 人詢問為何未繳車貸時，向其等表示
    「公司會處理、客人有時會遲繳、公司營運出狀況」等語，
    並曾於核貸金融機構催繳車貸時，幫葉昇航、林埏新、林弘
    益繳納部分車貸等事實，業據其自陳在卷（見易字卷二第25
    8 頁；易字卷三第167 、176 、337 至338 、367 至368 頁
    ），核與黃佳裕等4 人於偵查及本院審判程序中之證述相符
    （見警二卷第38至41、43頁；偵一卷第65、230至231 、258
     頁；偵二卷第98至100 、102 頁；易字卷一第183 至186 
    、188 至191 、200 至203 、205 、209 、210 至212 、21
    6 、267 至271 、274 、280 至282 、285 、289 、299 至
    302 、304 、306 至307 、309 、317 至318 、320 至321 
    頁；易字卷二第72至74、77至79、81、83至89、94、110 至
    111 頁），並有前揭林恒榮與葉昇航、林埏新、林弘益之LI
    NE對話紀錄3 份附卷可參。足見林恒榮不僅與余建緻共同將
    租賃投資方案介紹予黃佳裕等4 人、負責向黃佳裕等4 人收
    取貸款所需之資料、於黃佳裕等4 人之車貸辦理完成後，轉
    交1 至2 萬元報酬與其等、取得介紹黃佳裕等4人參與租賃
    投資方案之佣金，於案發後復試圖以不實言詞向黃佳裕等4 
    人解釋車貸未繳之原因及短暫為葉昇航、林埏新、林弘益繳
    納部分車貸以為安撫，衡情，倘其亦為余建緻所騙，在案發
    後，又為何不向黃佳裕等4 人據實告知緣由，反持續羅織「
    公司會處理、客人有時會遲繳、公司營運出狀況」等不實理
    由搪塞？顯見林恒榮係以上揭手法避免被害人過早揭發其與
    余建緻之詐欺犯行。從而，綜觀林恒榮參與程度及案發後之
    行為，堪認其自始即知租賃投資方案為余建緻之詐欺手段。
    又林恒榮所參與者係事實欄二所示整體詐欺取財犯罪計畫不
    可或缺之重要環節，是其與余建緻就如事實欄二所示之犯行
    有詐欺取財之犯意聯絡及行為分擔，堪可認定。
  ③次查，陳俊愷分別於：⑴偵查中具結證稱：是黃佳裕跟我介紹
    租賃投資方案，我在簽約時只見過余建緻，銀行開始催錢後
    ，我才開始找林恒榮，林恒榮說他會處理等語（見偵一卷第
    61頁；偵二卷第103 頁）；⑵本院審判程序中具結證稱：是
    黃佳裕跟我介紹租賃投資方案，並帶我去見余建緻，簽約時
    林恒榮並不在場，是事發後找不到余建緻，黃佳裕才帶我去
    找林恒榮等語（見易字卷一第218 、220 、225 頁）。另於
    案發後陳俊愷聯繫林恒榮並向林恒榮表明係辦車貸之人後，
    林恒榮即向陳俊愷表示：「客戶會繳納。有時候客人都會延
    繳到。」、「我們有叫客戶注意了。」等語，並於核貸金融
    機構催繳車貸時，幫陳俊愷繳納部分車貸，此據其自陳在卷
    （見易字卷三第167 頁），並有前揭陳俊愷與林恒榮之LINE
    對話紀錄1 份附卷足參。再佐以林恒榮於本院審判程序中供
    稱：陳俊愷的部分我也有分到佣金，因為黃佳裕是我的客人
    ，余建緻叫我問黃佳裕看他那邊還有沒有軍人要參加租賃投
    資方案，黃佳裕就介紹陳俊愷，等於是我的下線等語（見易
    字卷三第178 頁）。綜上可知林恒榮雖未直接參與陳俊愷參
    加租賃投資方案之過程，惟係其提供租賃投資方案之資訊與
    黃佳裕，並透過不知情之黃佳裕邀約陳俊愷參與此投資方案
    ，其亦因此獲得陳俊愷部分之佣金，且其於案發後陳俊愷與
    其聯繫時，其一知悉陳俊愷係參與租賃投資方案之投資人，
    即以上揭不實言詞向陳俊愷解釋車貸未繳之原因及短暫為陳
    俊愷繳納部分車貸以為安撫，其所為與面對黃佳裕等4 人時
    之反應並無二致，顯見其主觀上知悉租賃投資方案為余建緻
    之詐欺手段、陳俊愷為受余建緻以此手段詐欺之人，且其所
    參與者亦係如事實欄三所示整體詐欺取財犯罪計畫不可或缺
    之重要環節，而與余建緻間，在合同意思範圍內，各自分擔
    如事實欄三所示犯罪行為之一部，彼此相互利用他人之行為
    ，最終共同達成其等詐欺取財犯罪之目的，依前揭說明，林
    恒榮與余建緻就如事實欄三所示之犯行有犯意聯絡及行為分
    擔，自應就此部分詐欺取財犯行所發生之結果，同負全責。
  ④再查，林恒榮復自陳係貪圖利益始介紹黃佳裕等人參與租賃
    投資方案（見易字卷三第171 頁），足見林恒榮為貪圖余建
    緻給予其以貸款金額5%計算之佣金，明知余建緻並無實際經
    營租賃投資方案，竟仍與余建緻配合，使黃佳裕等人相信其
    所介紹之租賃投資方案為真而受騙上當，其詐欺之意圖，昭
    然若揭。
　⑤又查，觀諸林恒榮歷次陳述，其於警詢、偵查、本院準備及
    審判程序中供稱：黃佳裕等4 人及陳俊愷都是跟我買車，再
    經由我的介紹將該車轉賣權利車給余建緻，我不知道租賃投
    資方案，陳俊愷、葉昇航、林弘益提出之LINE對話紀錄均非
    我與他們的對話云云（見警一卷第7 至8 頁；警二卷第15、
    18至21頁；偵二卷第170 至171 頁；審易卷第151 頁；易字
    卷一第54至55頁），嗣於本案已訊問黃佳裕等4 人及陳俊愷
    完畢，案情逐漸明朗後，於110 年3 月11日本院審判程序時
    始坦承有向黃佳裕等4 人介紹租賃投資方案（見易字卷二第
    111 至112 頁），並於110 年9 月16日及其後本院審判程序
    時再坦承陳俊愷、林弘益提出之LINE對話紀錄確係其與其等
    的對話（見易字卷三第174 、343 至344 頁），衡情，倘其
    對余建緻此部分詐欺行為全然不知，何須先後為迥異之供述
    ？顯然其已知之甚詳，為脫免罪責始隨訴訟程序之進行，考
    量利弊得失後而有上開更易其詞之情形。其雖辯稱曾於黃佳
    裕等人之車貸發生遲繳情形後詢問余建緻，余建緻向其稱黃
    佳裕等人為權利車買賣，並出示黃佳裕等人所簽之汽車、零
    件讓渡書等文件，其遂信以為真，始會於警詢及偵查中配合
    余建緻有關權利車之說法云云，惟與余建緻於本院審判程序
    中證稱：我在跟黃佳裕收購權利車後有告知林恒榮，林恒榮
    在介紹葉昇航、林埏新、林弘益給我時已經知道權利車方案
    等語不符（見易字卷三第190 至191 頁），已難遽信。
  ⑥又查，林恒榮於本院審判程序中供稱：余建緻未將其所屬租
    賃公司之名稱、其於該公司之職位告訴我，我在有告訴人向
    我反應車貸未繳後也未求證過余建緻所稱租賃公司是否存在
    ，余建緻當時有開一家賣品牌服飾、包包的精品店，我看他
    的臉書有賺錢的樣子，我就相信他提出之租賃投資方案云云
    （見易字卷三第145 、168 至172 頁）。惟林恒榮於106 年
    11月前即已有開課教授他人投資事宜，並介紹葉昇航從事外
    匯投資等情，據黃佳裕於本院審判程序中、葉昇航於偵查中
    證述明確（見偵一卷第257 頁；易字卷一第181 至182 頁）
    ，且葉昇航亦稱林恒榮為老師，有前揭葉昇航與林恒榮之LI
    NE對話紀錄1 份在卷可佐，可知林恒榮對於投資已有相當之
    經驗，其卻對於余建緻所提租賃投資方案未為任何查證，而
    其所述余建緻當時所經營之店鋪亦與租賃投資方案非屬相關
    產業，其僅因余建緻以Messenger 電話向其告知有此投資方
    案即遽信之並介紹其友人黃佳裕等4 人參與，並請黃佳裕、
    林弘益再為其尋找有參與意願之人，實難採信。林恒榮稱不
    知余建緻租賃投資方案係詐欺云云，顯係推諉卸責之詞。
  ⑦綜合前揭事證，林恒榮明知余建緻取得黃佳裕等4 人及陳俊
    愷貸款購入之車輛後，並無意為其等出租及繳納車貸，卻仍
    以上開不實原因直接或間接佯邀黃佳裕等4 人及陳俊愷投資
    ，並由其向黃佳裕等4 人收取貸款所需資料，轉交報酬與黃
    佳裕等4 人，黃佳裕等4 人及陳俊愷貸款購車後再將車輛交
    與余建緻，林恒榮與余建緻間就詐欺黃佳裕等4 人及陳俊愷
    之犯行確實有犯意之聯絡及行為分擔甚明，自難推諉共犯之
    責。其上揭所辯：我無詐欺黃佳裕等4 人之犯意，我是相信
    余建緻所述租賃投資方案才介紹他們參加，陳俊愷則非我介
    紹，我並未參與他的部分云云，顯係卸責之詞，不足採信。
  ⑧林恒榮之辯護人固為其辯稱：黃佳裕等4 人僅係余建緻辦理
    貸款購車之「人頭」，其等自始並無取得車輛所有權之意思
    ，其等貸款購入之車輛所有權自始屬余建緻所有，余建緻所
    為是否構成刑法第339 條第1 項之詐欺取財罪，容有疑義，
    且林恒榮於介紹黃佳裕等4 人參與租賃投資方案時，僅承諾
    給予貸款金額4%至5%之酬勞，並未承諾為其等繳納貸款，亦
    不知余建緻事後無法繼續繳納貸款，其與余建緻並無詐欺取
    財之犯意聯絡，又陳俊愷係經由黃佳裕介紹與余建緻認識並
    完成本案貸款買車事宜，林恒榮係於余建緻未如期繳交貸款
    後，始協助陳俊愷與余建緻聯繫，其係於余建緻詐欺犯罪行
    為完成後，始予以助力或參與，屬「事後共犯」之範疇，自
    屬不罰等語。然查，林恒榮有與余建緻共同邀約黃佳裕等4
    人參與租賃投資方案，並透過不知情之黃佳裕邀約陳俊愷參
    與租賃投資方案，而方案內容係由黃佳裕等4 人及陳俊愷出
    名貸款購入車輛，交由余建緻、林恒榮出租使用，而車輛之
    貸款均由余建緻、林恒榮負責，業經本院認定如前，又黃佳
    裕於警詢、偵查及本院審判程序中、陳俊愷於偵查中均證稱
    ：租賃投資方案期滿後，車輛係歸還車主等語（見警一卷第
    17頁；偵一卷第62、66頁；易字卷一第200 至201 頁）；葉
    昇航於偵查中證稱：余建緻是說車輛貸款由他們繳交，一旦
    貸款繳清，租賃公司會幫我把車子所有權買走等語（見偵一
    卷第257 頁；易字卷二第77頁）；林埏新於偵查中證稱：被
    告是說車輛貸款由他們繳交，一旦貸款繳清，車輛要過戶給
    他們等語（見偵一卷第230 頁；偵二卷第99頁），則依黃佳
    裕等4 人及陳俊愷參與此方案之認知，其等貸款購入之車輛
    僅係交由余建緻出租使用，其等於契約期間內仍為該等車輛
    之車主，縱使事後車輛所有權要過戶給被告或租賃公司，前
    提仍係余建緻須繳清車輛之貸款，實與一般作為辦理貸款購
    車之「人頭」情形不同，該等車輛所有權並非自始即由余建
    緻取得，且林恒榮於向黃佳裕等4 人介紹租賃投資方案時，
    係向其等稱不用由其等繳納車貸，對其等而言，實際上係由
    何人繳納並不重要，重點是負責繳納車貸之人絕非其等，縱
    林恒榮未向其等承諾係林恒榮本人繳納車貸，其仍係以「不
    用由出名人繳納車貸」乙事使黃佳裕等4 人陷於錯誤，而林
    恒榮與余建緻有犯意聯絡及就陳俊愷部分亦有犯意聯絡及行
    為分擔等節，業經本院說明如前，是林恒榮之辯護人上揭所
    辯，洵無足採。
  ㈣余建緻則辯以：黃佳裕曾參與過租賃投資方案，該方案他確
    實不用繳車貸，但後來他又將貸款購得之車輛以權利車之方
    式賣給我，如附表編號一至二、四至七所示部分，我則是一
    開始就是向他們購買權利車，我並未向他們佯稱有租賃投資
    方案，權利車收購的流程是我先幫欲參加此方案之人辦理貸
    款購車，我再跟他買斷該車的權利，而該車的貸款要他自己
    負擔，我向如附表各編號所示之人說的會繳貸款是指收購權
    利車的保繳金，保繳金是指由向我買權利車之人負責繳納之
    分期付款，又如附表各編號所示之人間有成立群組，其等有
    串證之虞，所證不可採信云云。然查：
  ⒈告訴人及被害人均一再證稱其等是參與租賃投資方案等情，
    核與林恒榮於本院審判程序中證述之內容大致相符，並有陳
    俊愷、葉昇航、林弘益與林恒榮之LINE對話紀錄及林弘益與
    余建緻之Line、Meseenger 對話紀錄可佐，業如前述。而余
    建緻於：①警詢時供稱：陳俊愷、林埏新是跟林恒榮買車，
    我再向陳俊愷、林埏新購買權利車，葉昇航、林埏新說他們
    購買車輛的貸款由我繳納，是因為他們才剛買車不久，如果
    沒繳納車貸會有詐欺問題會被銀行告，所以我從購買權利車
    的金額先預扣要繳車貸的錢出來繳納分期，我正常是有繳3
    至4 期，後來由承接車輛的人去繳納，是否有繼續繳納我就
    不清楚云云（見警一卷第2 至4 頁；警二卷第8 、10頁）；
    ②偵查中供稱：我是單純跟葉昇航購買權利車，他跟林恒榮
    應該是正常買賣，因為當時還有貸款，隨時可能被銀行拖走
    ，我們會幫忙繳幾期，我和買方有的約定繳3 期，有的約定
    繳6 期，有的是讓對方自己決定繳到何時，葉昇航這台車我
    已經忘記了，林弘益的部分是林恒榮打電話給我，叫我過去
    跟林弘益買車子權利云云（見偵二卷第98至100 頁）；③本
    院審判程序中供稱：我和林恒榮當時是開我們合約上面寫的
    車牌號碼000-0000號車去跟林埏新見面，因為林恒榮順便要
    交車給他，我那時知道的情況是林埏新缺錢，所以就跟林埏
    新收購，陳俊愷是直接對我，他是黃佳裕介紹過來的，保繳
    期的錢是權利車的買方給的，買方跟我取得使用權利車的錢
    是一次性先給我，後續會再按他要負擔保證繳交的分期付款
    的錢按期給我，黃佳裕等4 人的車是我找好賣給他們之後再
    跟他們收權利車，林弘益跟林恒榮談時是說租賃方案，但他
    找我時最後是決定賣權利車給我云云（見易字卷一第297 頁
    ；易字卷三第179 、196 至203 頁）。可見余建緻就陳俊愷
    、葉昇航、林埏新、林弘益究係向林恒榮買車後再以權利車
    方式賣給其，或係自始即由其協助貸款購車後再以權利車方
    式收購、所謂「保繳金」究係由其負責繳納，抑或由其所指
    之購買權利車之人負責繳，以及繳納方式究係由購買權利車
    之人直接繳納，抑或交給余建緻繳納之說詞前後不一且矛盾
    ，是其所述，實難遽採。
  ⒉又就黃佳裕部分，其既已參與租賃投資方案，毋須繳納車貸
    ，該車於契約期間內亦與其無關，其如有金錢需求，自可循
    其他管道取得，反觀其若真將該車作為權利車賣與余建緻，
    其賣得之價金必低於該車貸款金額，其還須自行繳納該車車
    貸，並承擔權利車購買人不當使用該車之風險，實無利可圖
    ，殊難想像黃佳裕會於參與租賃投資方案後又將該車以權利
    車方式賣與余建緻，由此益徵余建緻稱本案均為權利車買賣
    ，實無可採。
  ⒊再陳璽羽、胡至凱、黃佳裕、林埏新、林弘益間雖有成立本
    案之被害人群組，此有該群組之截圖1 份附卷可參（見偵一
    卷第73頁），惟告訴人及被害人各自證述之投資方案內容中
    就投資獲利如何計算、契約期滿後車輛所有權歸屬部分並非
    完全相同，有前揭證人證述可憑，陳璽羽與胡至凱甚且不欲
    對余建緻提出告訴，堪認其等於偵查及本院審判程序中之證
    述均係基於其等實際經驗所為，並無因有成立被害人群組即
    互相串證。
  ⒋至如附表編號一至六所示之人雖均有與余建緻簽立汽車讓渡
    書，業據其等於本院審判程序中證述明確（見易字卷一第19
    3 、195 、207 、221 、231 、234 、272 、282 、375 至
    376 頁；易字卷二第121 至124 頁），並有葉昇航、林埏新
    簽立之汽車讓渡書各1 紙在卷可佐（見警二卷第27、31頁）
    ，惟查：①陳璽羽於本院審判程序中具結證稱：余建緻說簽
    汽車讓渡書是因為車輛要出租給別人開，故需要有讓渡書等
    語（見易字卷一第375 頁）；②黃佳裕於本院審判程序中具
    結證稱：我是先跟余建緻簽汽車讓渡書，才跟台新大安公司
    簽貸款契約書，我簽汽車讓渡書時，只有填我自己的基本資
    料和簽名，其他有關車輛資訊等部分都是空白的等語（見易
    字卷一第200 、207 至208 頁）；③陳俊愷於本院審判程序
    中具結證稱：我是先跟余建緻簽汽車讓渡書，才跟台新大安
    公司簽貸款契約書，我簽汽車讓渡書時還不知道我要買哪台
    車，余建緻只有叫我簽名，汽車讓渡書上沒有記載有關車輛
    資訊等部分等語（見易字卷一第222 、234 頁）；④林埏新
    於本院審判程序中具結證稱：我簽汽車讓渡書時，只有填我
    自己的基本資料和簽名，其他有關車輛資訊等部分都是空白
    的，是林恒榮拿汽車讓渡書給我簽，余建緻也在場等語（見
    易字卷一第272 、283 至285 、291 至292 頁）。依上揭證
    述可見黃佳裕、陳俊愷、林埏新於簽立汽車讓渡書時，尚不
    知自己要讓渡權利之車輛為何，甚至連車輛貸款契約都尚未
    簽立，汽車讓渡書亦未記載車輛資訊、受讓人等重要資訊，
    實與一般權利車買賣之交易情況不符，參以陳璽羽上揭證述
    ，可知余建緻應係以「車輛要出租給別人開，故需要有讓渡
    書」等話術使陳璽羽等人誤信而簽立汽車讓渡書，以作為其
    詐欺行為東窗事發後得以自保之工具，此汽車讓渡書反更顯
    其詐欺計畫之周詳，實不足以作為有利余建緻之認定。
  ⒌綜上，余建緻上開所辯，皆不可採，俱無從採為對其有利之
    認定。
  ㈤從而，本案事證明確，被告上開犯行足堪認定，均應依法論
    科。
三、論罪科刑：
  ㈠核余建緻就附表編號一至七所為，均係犯刑法第339 條第1項
    之詐欺取財罪；林恒榮就附表編號三至七所為，均係犯刑法
    第339 條第1 項之詐欺取財罪。又被告就附表編號三至七所
    示犯行，有犯意聯絡及行為分擔，應論以共同正犯。余建緻
    就附表編號一至七所為7 次、林恒榮就附表編號三至七所為
    5 次詐欺取財犯行，犯意各別，行為互殊，均應予分論併罰
    。
  ㈡爰審酌被告均正值青壯，有謀生能力，竟不思循正當途徑獲
    取所需，貪圖不法所有，利用投資名義，由余建緻單獨或被
    告共同向告訴人及被害人詐取金錢，嚴重損害社會互信之基
    礎，造成告訴人及被害人受有損失，所為實應予非難；復衡
    及余建緻犯後猶未能知錯，無省思自身行為過錯之意度、林
    恒榮犯後終能坦承部分客觀犯行，惟仍否認主觀犯意，但與
    黃佳裕等4 人均達成和解，並實際賠償葉昇航、林埏新、林
    弘益完畢（見易字卷三第375 至379 、383 頁之和解書4 份
    ）之犯後態度；另考量被告本案各次犯罪之分工角色及詐欺
    所得、所獲利益；再斟酌余建緻自陳高職畢業之智識程度，
    現任冷氣技師，月收入3 至4 萬元，患有癲癇症，需扶養父
    親；林恒榮自陳大學畢業之智識程度，現在土木技師事務所
    上班，月收入約3 萬元，需扶養祖父母、弟、妹之家庭生活
    及經濟狀況（見易字卷三第368 頁）暨其等之素行（見易字
    卷三第315 至326 頁之臺灣高等法院被告前案紀錄表2 份）
    等一切情狀，分別量處如附表「宣告刑及沒收」欄所示之刑
    ，並就林恒榮所犯如附表編號五至七所示部分，併諭知如該
    表「宣告刑及沒收」欄所示之易科罰金折算標準。至林恒榮
    之辯護人另以：林恒榮行為時年僅20歲，且當時尚就讀於大
    學，社會閱歷不足，致遭余建緻利用而犯罪，但現有正當工
    作，且經此偵審程序，日後當自我警惕，無再犯之虞等語，
    請求給予緩刑之宣告等語為林恒榮辯護。然審酌林恒榮於本
    院審理時仍否認犯行之犯後態度，復遍查全卷亦無證據足認
    本案單憑對林恒榮所為上開刑之宣告，即能策其自新，是若
    輕予諭知緩刑，將使林恒榮心存僥倖之念，不足收警惕之效
    ，應認並無以暫不執行為適當之情形，爰不予宣告緩刑，辯
    護人上開所請，自難遽採。
  ㈢又按數罪併罰之定應執行之刑，係出於刑罰經濟與責罰相當
    之考量，並非予以犯罪行為人或受刑人不當之利益，相較於
    刑法第57條所定科刑時應審酌之事項係對一般犯罪行為之裁
    量，定應執行刑之宣告，乃對犯罪行為人本身及所犯各罪之
    總檢視，除應考量行為人所犯數罪反應出之人格特性，並應
    權衡審酌行為人之責任與整體刑法目的及相關刑事政策，在
    量刑權之法律拘束性原則下，依刑法第51條第5 款之規定，
    採限制加重原則，以宣告各刑中之最長期為下限，各刑合併
    之刑期為上限，但不得逾30年，資為量刑自由裁量權之外部
    界限，並應受法秩序理念規範之比例原則、平等原則、責罰
    相當原則、重複評價禁止原則等自由裁量權之內部抽象價值
    要求界限之支配，使以輕重得宜，罰當其責，俾符合法律授
    與裁量權之目的，以區別數罪併罰與單純數罪之不同，兼顧
    刑罰衡平原則（最高法院101 年度台抗字第461 號裁定意旨
    參照）。本院審酌余建緻本案所犯均係詐欺取財罪，罪質相
    同且手法雷同，其詐欺對象為7 人，期間介於106 年4 月起
    至107 年1 月止，其各次詐欺所得之價值；林恒榮本案所犯
    均係詐欺取財罪，罪質相同且手法雷同，其詐欺對象為5 人
    ，期間介於106 年4 月起至107 年1 月止，其各次詐欺所得
    之金額等情，兼衡數罪併罰限制加重與多數犯罪責任遞減原
    則，爰就余建緻所犯各罪合併定如主文第1 項所示之應執行
    刑，另就林恒榮所犯如附表編號五至七所示得易科罰金之各
    罪，及如附表編號三至四所示不得易科罰金之各罪各合併定
    如主文第2 項所示之應執行刑，併就林恒榮所犯如附表編號
    五至七部分諭知如易科罰金之折算標準如主文第2 項所示。
四、沒收部分：
  ㈠按犯罪所得，屬於犯罪行為人者，沒收之；前2 項之沒收，
    於全部或一部不能沒收或不宜執行沒收時，追徵其價額；宣
    告前2 條之沒收或追徵，有過苛之虞、欠缺刑法上之重要性
    、犯罪所得價值低微，或為維持受宣告人生活條件之必要者
    ，得不宣告或酌減之，刑法第38條之1 第1 項本文、第3 項
    及第38條之2 第2 項分別，定有明文。次按沒收係以犯罪為
    原因而對於物之所有人剝奪其所有權，將其強制收歸國有之
    處分；犯罪所得之沒收、追繳或追徵，在於剝奪犯罪行為人
    之實際犯罪所得（原物或其替代價值利益），使其不能坐享
    犯罪之成果，重在犯罪者所受利得之剝奪，兼具刑罰與保安
    處分之性質，故無利得者自不生剝奪財產權之問題。因此，
    即令二人以上共同犯罪，關於犯罪所得之沒收、追繳或追徵
    ，亦應各按其利得數額負責，並非須負連帶責任，此與犯罪
    所得財物之追繳發還被害人，因涉及共同侵權行為與填補被
    害人損害而應負連帶返還責任（司法院院字第2024號解釋）
    ，及以犯罪所得作為犯罪構成（加重）要件類型者，基於共
    同正犯應對犯罪之全部事實負責，則就所得財物應合併計算
    之情形，均有不同。準此，余建緻乃附表編號一至七所示犯
    行之最終收取犯罪所得即如附表各編號所示車輛之人，林恒
    榮就附表編號三至七所示犯行僅係朋分相當比例之佣金，故
    應僅能就林恒榮參與各犯行所取得之佣金，認定其犯罪所得
    ，先予敘明。
  ㈡經查，如附表編號一至七所示車輛均交與余建緻收受處分等
    情，業據余建緻於本院審判程序中自陳在卷（見易字卷三第
    307 頁），依前開說明，乃屬其所有且係其各該犯罪之犯罪
    所得，為避免其坐享犯罪所得，縱均未扣案，仍皆應依刑法
    第38條之1 第1 項本文、第3 項規定，於其所犯各罪之罪刑
    中宣告沒收，於全部或一部不能沒收或不宜執行沒收時，追
    徵其價額。
  ㈢次查，林恒榮於本院審判程序中自陳：如附表編號三至七所
    示之人貸款成功後，余建緻有給我以貸款金額5%計算之佣金
    等語（見易字卷三第178 、367 至368 頁），則取得之佣金
    自屬其之犯罪所得，原應依刑法第38條之1 第1 項本文及第
    3 項規定，宣告沒收及追徵，惟審酌林恒榮已分別以10萬元
    、7 萬元、3 萬元與葉昇航、林弘益、林埏新達成和解並均
    實際支付完畢，另以10萬元與黃佳裕達成和解，此有前揭和
    解書4 份附卷足參，林恒榮賠償之金額已高於其就葉昇航、
    林弘益、林埏新部分所取得之犯罪所得，又如林恒榮能確實
    履行其與黃佳裕和解之上開金額，已足以剝奪其犯罪利得，
    且賠償之金額遠超過其未扣案之犯罪所得數額（犯罪所得數
    額之計算式：68萬元×5%＝3 萬4 千元），若林恒榮未能履行
    ，黃佳裕亦得持該和解筆錄循民事程序請求林恒榮履行，已
    達沒收制度剝奪被告犯罪利得之立法目的，本案若再就林恒
    榮此部分犯罪所得予以宣告沒收、追徵，將有過苛之虞，爰
    參照刑法第38條之2第3 項規定，就黃佳裕、葉昇航、林弘
    益、林埏新部分之犯罪所得不予宣告沒收或追徵。另林恒榮
    未與陳俊愷達成和解，亦未實際賠付陳俊愷，則就其取得陳
    俊愷部分之佣金2 萬1 千元（計算式：42萬元×5%＝2 萬1 千
    元），雖未扣案，然為澈底根絕犯罪誘因，仍應依刑法第38
    條之1 第1 項本文、第3 項規定，於其所犯如附表編號四所
    示之罪刑項下，宣告沒收，並於全部或一部不能沒收或不宜
    執行沒收時，追徵其價額。
貳、無罪部分
一、公訴意旨另以：被告林恒榮就附表編號一、二部分與余建緻
    亦有犯意聯絡及行為分擔，因認林恒榮此部分亦涉犯刑法第
    339 條第1 項之詐欺取財罪嫌等語。
二、按犯罪事實應依證據認定之，無證據不得認定犯罪事實。不
    能證明被告犯罪或其行為不罰者，應諭知無罪之判決，刑事
    訴訟法第154 條第2 項及第301 條第1 項分別定有明文。次
    按認定犯罪事實所憑之證據，雖不以直接證據為限，間接證
    據亦包括在內；然而無論直接或間接證據，其為訴訟上之證
    明，須於通常一般之人均不致有所懷疑，而得確信其為真實
    之程度者，始得據為有罪之認定（最高法院76年台上字第49
    86號判決意旨參照）。再按檢察官對於起訴之犯罪事實，應
    負提出證據及說服之實質舉證責任，倘其所提出之證據，不
    足為被告有罪之積極證明，或其指出證明之方法，無從說服
    法院以形成被告有罪之心證，基於無罪推定之原則，自應為
    被告無罪判決之諭知（最高法院92年台上字第128 號判決意
    旨參照）。
三、公訴意旨認林恒榮涉犯前開罪嫌，無非係以林恒榮之供述、
    共同被告余建緻之供述暨陳璽羽、胡至凱之證述、胡至凱向
    裕融公司辦理車輛貸款所簽立之分期付款暨債權讓與契約等
    項為其主要論據。訊據林恒榮堅決否認有何與余建緻共同詐
    欺陳璽羽、胡至凱之犯行，辯稱：陳璽羽、胡至凱非我介紹
    ，我並未參與他們2 人之部分等語。經查：
  ㈠陳璽羽、胡至凱分別向裕融公司申請貸款，用以購買如附表
    編號一至二「車牌號碼」欄所示車輛後，均將該等車輛均交
    由余建緻處分等事實，業經本院認定如前，此部分之事實，
    固堪認定。
  ㈡而按共犯之成立，除共同實施犯罪行為者外，其就他人之行
    為負共犯之責者，亦應以有意思聯絡為要件；若無從證據證
    明有事前合謀或直接、間接犯意聯絡，而他人實施犯罪行為
    又係出於該他人獨立之意思者，如無證據證明其有參與實施
    行為，即不應負共犯之責。
  ㈢林恒榮並未參與如附表編號一至二所示之犯行等情，經陳璽
    羽、胡至凱及余建緻證述如下：
  ⒈陳璽羽分別於：①偵查中具結證稱：是「阿蛋」介紹我跟余建
    緻簽租賃投資方案，林恒榮不是「阿蛋」等語（見偵一卷第
    158 頁）；②本院審判程序中具結證稱：是「阿蛋」和余建
    緻跟我介紹租賃投資方案，過程中林恒榮都沒有介入，跟林
    恒榮沒有關係等語（見易字卷一第363 至364 、368 至370 
    、372 至373 、378頁）。
  ⒉胡至凱分別於：①偵查中具結證稱：是「阿蛋」介紹我租賃投
    資方案，後來由余建緻跟我簽約，我不認識林恒榮等語（見
    偵一卷第159 至160 頁）；②本院審判程序中具結證稱：我
    不認識林恒榮，是「阿蛋」介紹我租賃投資方案，後來由余
    建緻跟我簽約，過程中林恒榮都沒有介入等語（見易字卷二
    第113 、115 、119 頁）。
  ⒊余建緻於本院審判程序中具結證稱：陳璽羽、胡至凱都不是
    林恒榮介紹的，在跟他們處理本案車輛事宜的過程中林恒榮
    都沒有介入，陳璽羽是「阿蛋」介紹的，胡至凱部分和林恒
    榮完全無關等語（見易字卷三第187 至189 頁）。
  ⒋觀諸陳璽羽、胡至凱、余建緻上揭證詞，可知就如附表編號
    一至二部分，從介紹租賃投資方案、簽約、辦理車輛貸款等
    過程中，林恒榮均未參與，亦無其他證據足以證明林恒榮有
    事前同謀或直接、間接犯意聯絡之情形，或有實際參與並涉
    有如附表編號一至二所示詐欺取財之犯行，要屬不能證明林
    恒榮犯罪，揆諸首揭說明，自應對林恒榮為無罪之諭知。
據上論斷，應依刑事訴訟法第299 條第1 項前段、第301 條第1
項，刑法第28條、第339 條第1 項、第41條第1 項本文、第8項
、第51條第5 款、第38條之1 第1 項本文、第3 項，刑法施行法
第1 條之1 第1 項，判決如主文。
本案經檢察官鍾葦怡提起公訴，檢察官彭斐虹到庭執行職務。
中　　華　　民　　國　 111　　年　　3 　　月　　10　　日
                  刑事第七庭    審判長法　官  周佑倫

                                      法  官  林新益

                                      法  官  蔡宜靜
以上正本證明與原本無異。
如不服本判決應於收受送達後20日內向本院提出上訴書狀，並應
敘述具體理由；如未敘述上訴理由者，應於上訴期間屆滿後20日
內向本院補提理由書（均須按他造當事人之人數附繕本）「切勿
逕送上級法院」。
中　　華　　民　　國　　111 　年　　3 　　月　　14　　日
　　　　　　　　　　　　　　　　　    書記官  鄧思辰

附錄本案論罪科刑法條：
刑法第339條第1項
意圖為自己或第三人不法之所有，以詐術使人將本人或第三人之
物交付者，處5 年以下有期徒刑、拘役或科或併科50萬元以下罰
金。

附表

編號 告訴人/被害人 車牌號碼 貸款日期 核貸金融機構 宣告刑及沒收 一（即起訴書附表編號六） 陳璽羽 ANW-9630 民國106年7 月某日 裕融企業股份有限公司（下稱裕融公司） 余建緻犯詐欺取財罪，處有期徒刑拾月。 未扣案之車牌號碼000-0000號自用小客車沒收，於全部或一部不能沒收或不宜執行沒收時，追徵其價額。 二（即起訴書附表編號七） 胡至凱 AKF-3560 106 年11月6 日 同上 余建緻犯詐欺取財罪，處有期徒刑拾壹月。 未扣案之車牌號碼000-0000號自用小客車沒收，於全部或一部不能沒收或不宜執行沒收時，追徵其價額。 三（即起訴書附表編號一） 黃佳裕 AKZ-7539 106 年11月10日 台新大安租賃股份有限公司（下稱台新大安公司） 余建緻共同犯詐欺取財罪，處有期徒刑壹年。 未扣案之車牌號碼000-0000號自用小客車沒收，於全部或一部不能沒收或不宜執行沒收時，追徵其價額。      林恒榮共同犯詐欺取財罪，處有期徒刑捌月。 四（即起訴書附表編號五） 陳俊愷 1621-TM 106 年11月17日 同上 余建緻共同犯詐欺取財罪，處有期徒刑拾壹月。 未扣案之車牌號碼0000-00 號自用小客車沒收，於全部或一部不能沒收或不宜執行沒收時，追徵其價額。      林恒榮共同犯詐欺取財罪，處有期徒刑捌月。 未扣案之犯罪所得新臺幣貳萬壹仟元沒收，於全部或一部不能沒收或不宜執行沒收時，追徵其價額。 五（即起訴書附表編號三） 葉昇航 0899-QP 106 年12月13日 裕融公司 余建緻共同犯詐欺取財罪，處有期徒刑拾月。 未扣案之車牌號碼0000-00 號自用小客車沒收，於全部或一部不能沒收或不宜執行沒收時，追徵其價額。      林恒榮共同犯詐欺取財罪，處有期徒刑陸月，如易科罰金，已新臺幣壹仟元折算一日。 六（即起訴書附表編號二） 林埏新 ARJ-9211 106 年12月某日 裕融公司 余建緻共同犯詐欺取財罪，處有期徒刑拾月。 未扣案之車牌號碼000-0000號自用小客車沒收，於全部或一部不能沒收或不宜執行沒收時，追徵其價額。      林恒榮共同犯詐欺取財罪，處有期徒刑陸月，如易科罰金，以新臺幣壹仟元折算一日。 七（即起訴書附表編號四） 林弘益 ATH-5285（起訴書記載為8798-VF，經檢察官當庭更正） 107 年1月15日 匯豐汽車股份有限公司 余建緻共同犯詐欺取財罪，處有期徒刑拾月。 未扣案之車牌號碼000-0000號自用小客車沒收，於全部或一部不能沒收或不宜執行沒收時，追徵其價額。      林恒榮共同犯詐欺取財罪，處有期徒刑陸月，如易科罰金，以新臺幣壹仟元折算一日。 

卷證目錄對照表 1.高雄市政府警察局左營分局高市警左分偵字第10773588900 號   卷，稱警一卷。 2.高雄市政府警察局刑事警察大隊高市警刑大偵八字第00000000   400 號卷，稱警二卷。 3.臺灣橋頭地方檢察署108 年度偵字第3350號卷一，稱偵一卷。 4.臺灣橋頭地方檢察署108 年度偵字第3350號卷二，稱偵二卷。 5.本院109年度審易字第729號卷，稱審易卷。 6.本院109 年度易字第335號卷，稱易字卷。